【裁判字號】    97,易,1432
【裁判日期】    970623
【裁判案由】    偽造文書
【裁判全文】
臺灣臺中地方法院刑事判決              97年度易字第1432號
公  訴  人  臺灣臺中地方法院檢察署檢察官
被      告  丁○○
            丙○○
共同選任辯護人  許漢鄰律師
                陳惠玲律師
上列被告因偽造文書案件，經檢察官提起公訴（97年度偵字第11
93號），本院判決如下：
    主    文
丁○○、丙○○均無罪。
    理    由
一、公訴意旨略以：被告丁○○係天才實業開發股份有限公司（
    下稱天才公司）董事長，被告丙○○係天才公司股東，亦為
    丁○○之夫。其2人均明知登記天才公司所有且座落臺中縣
    大里市○○段219、220地號等2筆土地，於民國（下同）95
    年3月17日及同年月24日，丙○○實際上並未出資向天才公
    司購買上開土地，丙○○與丁○○竟基於共同使公務員登載
    不實事項之概括犯意聯絡，先於95年3月27日，委託不知情
    之土地登記代理人黃麗卿，以虛偽之「買賣」為登記原因，
    向臺中縣大里地政事務所，送件申請將上開原登記天才公司
    所有之220地號土地，移轉登記為丙○○所有，致使無實質
    審查權限之上開地政事務所承辦公務員，於同年月28日，將
    上開220地號土地之不實「買賣」登記原因事項，登載於職
    務上所掌之土地登記簿公文書上，其2人再於同年4月7日，
    委託不知情之土地登記代理人林恕任，以虛偽之「買賣」為
    登記原因，向臺中縣大里地政事務所，送件申請將上開原登
    記天才公司所有之219地號土地，移轉登記為丙○○所有，
    致使無實質審查權限之上開地政事務所承辦公務員，於同年
    4月11日，將上開第219地號土地之不實「買賣」登記原因事
    項，登載於職務上所掌之土地登記簿公文書上，足生損害於
    地政機關對於土地登記管理之正確性及天才公司。因認被告
    丁○○、丙○○涉犯刑法第214條第使公務員登載不實文書
    罪嫌云云。
二、按犯罪事實應依證據認定之，無證據不得認定犯罪事實，又
    不能證明被告犯罪者，應諭知無罪之判決，刑事訴訟法第15
    4條第2項、第301條第1項分別定有明文。另事實之認定，應
    憑證據，如未能發現相當證據，或證據不足以證明，自不能
    以推測或擬制之方法，以為裁判基礎，最高法院40年臺上字
    第86號判例可資參照。再按刑事訴訟法第161條已於91年2月
    8日修正公布，其第一項規定：檢察官就被告犯罪事實，應
    負舉證責任，並指出證明之方法。因此，檢察官對於起訴之
    犯罪事實，應負提出之證據及說服之實質舉證責任。倘其所
    提出之證據，不足為被告有罪之積極證明，或其指出之證明
    方法，無從說服法院以形成被告有罪之心證，基於無罪推定
    之原則，自應為被告無罪判決之諭知。本件原審審判時，修
    正之刑事訴訟法關於舉證責任之規定，已經公布施行，檢察
    官仍未提出適合於證明犯罪事實之積極證據，並說明其證據
    方法與待證事實之關係；原審對於卷內訴訟資料，復已逐一
    剖析，參互審酌，仍無從獲得有罪之心證，因而維持第一審
    諭知無罪之判決，於法洵無違誤，最高法院92年臺上字第12
    8號判例可資參照。
三、本案證據能力之說明
（一）證人乙○○偵訊具結之證述對被告二人應有證據能力
      按證人依法應具結而未具結者，其證言不得作為證據，刑
      事訴訟法第158條之3定有明文；再被告以外之人於偵查中
      向檢察官所為之陳述，除顯有不可信之情況者外，得為證
      據，刑事訴訟法第159條之1第2項亦有明文。查選任辯護
      人陳惠玲律師、許漢鄰律師固於本院指稱：乙○○於偵訊
      具結之證述並未經交互詰問，認為沒有證據能力云云（本
      院卷第20頁反面），惟證人乙○○之偵訊供述，業經具結
      ，有證人乙○○結文在卷可佐（偵卷第79頁），既已依法
      具結，上揭辯護人復未先提出證據證明證人乙○○之偵訊
      具結之供述「具有顯不可信之情況」，則上開證人之偵訊
      供述，自均具證據能力，並非傳聞證據，是上開辯護人所
      指稱無證據能力云云，均非可採。
（二）其他供述證據之證據能力
      按「被告以外之人於審判外之陳述，雖不符前4條（指刑
      事訴訟法第159條之1至第159條之4）之規定，而經當事人
      於審判程序同意作為證據，法院審酌該言詞陳述或書面陳
      述作成之情況，認為適當者，亦得為證據」，又「當事人
      、代理人或辯護人於法院調查證據時，知有第159條第1項
      不得為證據之情形，而未於言詞辯論終結前聲明異議，視
      為有前項之同意」，刑事訴訟法第159條之5第1項、第2項
      亦有明文。本件被告2人及其選任辯護人就其餘檢察官提
      出之供述證據之證據能力，均未於言詞辯論終結前聲明異
      議，自視為同意，合先敘明。
四、公訴人認被告2人涉犯刑法第214條之使公務員登載不實犯行
    ，無非以證人乙○○之偵訊證述為據。訊據被告丁○○、丙○○均堅決否認有使公務員登載不實犯行，被告丁○○辯稱
    ：天才公司在95年間要出售大仁段219、220地號土地這件事
    情，我是有聽我父親乙○○提過，但是我沒有參與，賣土地
    的時候，我也沒有在場，我只是在最後要蓋章的時候，我有
    在買賣土地的文件上面簽名而已云云（本院卷第16頁），被
    告丙○○辯稱：我有在買賣土地的文件上面簽名，就是我父
    親乙○○說要賣大仁段219、220號土地，這個土地在87年的
    時候是登記在我的名下，一直到88年才登記到天才公司名下
    ，我父親說要賣這兩筆土地，要我去簽名，我就去簽名了。
    至於我是在哪個文件上面簽名，我也不清楚，我就是聽我父
    親的指示簽名而已，我只知道要賣這兩筆土地而已，文件上
    面寫什麼，我都沒有看云云（本院卷第16頁）。
五、經查：
（一）土地登記代理人林恕任、黃麗卿確實於95年4月7日、95年
      3月27日，分別向臺中縣大里地政事務所申請所有權移轉
      登記，以大里市○○段219、220地號發生買賣為原因，將
      出賣人天才公司所有之上開大里市○○段219、220地號2
      筆土地，辦理所有權移轉登記予買受人丙○○所有，致該
      地政事務所承辦公務員受理後，將該「買賣」為登記原因
      事項，登載於職務上所掌之土地登記簿，並據之核發之公
      文書之事實，有臺中縣大里地政事務所97年1月28日里地
      登字第970001126號函文檢附之臺中縣大里地政事務所95
      年里普資字第84590號土地登記申請書、地政規費徵收聯
      單、土地增值稅繳款書、土地買賣所有權移轉契約書、丙○○國民身分證、天才公司變更登記表、土地所有權狀（
      均影本，該函文檢附之卷宗，下稱地政卷，第45至56頁）
      、95年里普資字第73180號土地登記申請書、地政規費徵
      收聯單、土地增值稅繳款書、土地買賣所有權移轉契約書
      、天才公司變更登記表、丙○○國民身分證影本、土地所
      有權狀（均影本，地政卷第79至90頁）、臺中縣大里地政
      事務所97年1月15日里地登字第0970000558號函附大里市
      ○○段219及220地號異動索引資料2份附卷可稽，合先敘
      明。
（二）是本件主要爭點係上開大里市○○段219、220地號土地以
      買賣為登記原因，辦理所有權移轉登記，將所有權由天才
      公司移轉至被告丙○○名下，是否確有買賣之事，倘有買
      賣之事，自無使公務員登載不實之成立可言。查天才公司
      於95年3月20日以2800萬元出售大里市○○段219地號土地
      予買受名義人即被告丙○○，天才公司亦有依買賣契約收
      取上開2800萬元對價等情，亦有天才公司95年3月21日決
      議處分大里市○○段219地號之臨時股東會議紀錄（偵卷
      第187頁）、95年3月20日之不動產買賣契約書（偵卷第18
      4至186頁）、並有供作支付予天才公司上開2800萬元價金
      之第一銀行南臺中分行之本行支票3張（本院卷第42、44
      、47頁）即票號EH0000000號（到期日95年3月22日，面額
      800萬元，惟其中僅500萬係支付本件價金）、EH0000000
      號（到期日95年4月20日，面額2000萬元）、EH0000000號
      （到期日95年5月4日，面額300萬元），且丙○○之第一
      商業銀行南臺中分行活儲帳戶確有分別於上開支票日期之
      95年3月22日、95年4月20日、95年5月4日，轉帳提領同上
      開支票所載之金額，亦有丙○○南臺中分行活儲帳戶帳號
      00000000000號之存摺明細可佐，另亦有如上開支票金額
      款項於支票到期日後之數日（支票交換須數日）存入天才
      公司復華銀行帳號0000000000000號帳戶之存摺明細在卷
      可佐（本院卷第48至50頁），依上開不動產買賣約書第3
      條之付款方法（偵卷第184頁），足認上開第一銀行南臺
      中分行之本行支票3張應係自丙○○第一銀行南臺中分行
      帳戶提領辦理，且確係支付大里市○○段219地號之買賣
      價金而存入天才公司之復華銀行帳戶內；再天才公司於95
      年3月17日以3100萬元出售大里市○○段220地號土地予買
      受名義人即被告丙○○，天才公司亦有依買賣契約收取上
      開對價等情，亦有天才公司95年3月16日決議處分大里市
      ○○段220地號之臨時股東會議紀錄（偵卷第98頁）、乙○○提出之不動產買賣契約書（偵卷第92至94頁）、並有
      供為支付天才公司上開3100萬元價金之第一銀行南臺中分
      行之本行支票4張（本院卷第42、43、45、46頁）即票號
      EH0000000號（到期日95年3月22日，面額800萬元，惟其
      中僅300萬係支付本件價金）、EH0000000號（到期日95年
      4月7日，面額1000萬元）、EH0000000號（到期日95年4月
      24日，面額0000000元）、EH0000000號（到期日95年4月2
      8日，面額00000000元），且丙○○之第一商業銀行南臺
      中分行活儲帳戶確有分別於上開支票日期之95年3月22日
      、95年4月7日、95年4月24日、95年4月28日，轉帳提領同
      上開支票所載之金額，亦有丙○○南臺中分行活儲帳戶帳
      號00000000000號之存摺明細可佐，另亦有如上開支票所
      載金額款項於支票到期日後之數日（支票交換須數日）存
      入天才公司復華銀行帳號0000000000000帳戶之存摺明細
      在卷可佐（本院卷第48至50頁），依上開不動產買賣約書
      第3條之付款方法（偵卷第92頁）及契約書後附之簽收款
      項證明（偵卷第94頁），足認上開第一銀行南臺中分行之
      本行支票4張應係自丙○○第一銀行南臺中分行活儲帳號
      提領辦理，再用以支付大里市○○段220地號之買賣價金
      而存入天才公司之復華銀行帳戶內。是由上開不動產買賣
      契約書及資金流向，足認天才公司就大里市○○段219、
      220地號確有與被告丙○○簽訂買賣契約，且被告丙○○
      亦有依約支付上開土地之買賣價金，天才公司亦有依約收
      取價金，已難認雙方間就上開二筆土地係通謀虛偽之「假
      買賣」契約而無買賣關係存在，是天才公司就大里市○○
      段219、220地號確與買受人丙○○間曾訂立買賣契約，已
      堪認定，則雙方依上開不動產買賣契約再予辦理所有權移
      轉登記，該移轉登記之原因為買賣自無不實，自難對被告
      二人以使公務員登載不實文書犯行相繩。雖上開天才公司
      出售大里市○○段219、220地號予丙○○之不動產買賣契
      約書（偵卷第184至186頁、偵卷第92至94頁）之內容，與
      大里市○○段219、220地號本件辦理所有權移轉登記所檢
      附予大里地政事務所之土地買賣所有權移轉契約書（地政
      卷第50、51頁及地政卷第84 、85頁）之買賣價金、立約
      日期等內容並不相同，惟查，向地政事務所辦理所有權移
      轉登記時，所檢附之土地買賣所有權移轉契約書之內容為
      繳付予地政機關核算土地增值稅等費用之計算標準，故常
      見有依公告現值填載土地買賣所有權移轉契約書之情形，
      為公眾週知之事，辜不論該情形是否有當，惟足認本件向
      地政機關辦理所有權移轉登記所檢附之土地買賣所有權移
      轉契約書應非與真實買賣相符，應以證人乙○○及被告丙○○等人於偵查中所提出之大里市○○段219、220地號之
      不動產買賣契約書之內容為可採，自不能因上開土地買賣
      所有權移轉契約書之內容與本件不動產買賣契約書之內容
      不同，遽之推定並無買賣關係之存在，其理亦明。且查，
      因大里地政事務所受理上開大里市○○段219、220地號之
      所有權移轉登記申請後，係僅將移轉登記之原因「買賣」
      登載於土地登記簿上，並未將「買賣價金之數額」登載於
      土地登記簿上，是此部分縱有涉及其他罪嫌，則另案處理
      外，尚無使公務員登載不實可言。
（三）至被告丁○○雖辯稱：天才公司在95年間要出售大仁段21
      9、220地號土地這件事情，我是有聽我父親乙○○提過，
      但是我沒有參與，賣土地的時候，我也沒有在場，我只是
      在最後要蓋章的時候，我有在買賣土地的文件上面簽名而
      已云云（本院卷第16頁），被告丙○○辯稱：我有在買賣
      土地的文件上面簽名，就是我父親乙○○說要賣大仁段
      219、220號土地，這個土地在87年的時候是登記在我的名
      下，一直到88年才登記到天才公司名下，我父親說要賣這
      兩筆土地，要我去簽名，我就去簽名了。至於我是在哪個
      文件上面簽名，我也不清楚，我就是聽我父親的指示簽名
      而已，我只知道要賣這兩筆土地而已，文件上面寫什麼，
      我都沒有看云云（本院卷第16頁），意指出售大里市○○
      段219、220地號係乙○○決定，其二人僅聽乙○○之指示
      行事，均不知詳情云云，惟查，被告丁○○、丙○○二人
      確有在大里市○○段219、220地號土地之上開不動產買賣
      契約書上簽名，亦為被告丙○○於本院坦承：我有在買22
      0號土地的文件上面簽名等語（本院卷第18頁），復據被
      告丁○○於本院亦坦承：我有在買賣土地的文件上面簽名
      等語（本院卷第16頁），被告二人既非文盲，復有相當智
      識能力，自對自己所簽署文件為何，知之甚詳，且查，證
      人乙○○於偵訊亦證稱：（檢察官問：為何要在土地出售
      之前，要把土地從天才公司的名義改登記到丙○○名下？
      ）這我也不太清楚，‥‥這是一個會計師建議的，買賣都
      是丙○○跟他太太丁○○去辦的，所以這一段我就不太清
      楚了。‥‥（檢察官問：從天才公司過戶到丙○○名下的
      手續是誰找代書來辦的？）這我不太清楚，這個事情都是
      丙○○夫妻在作的等語在卷（偵卷第77頁），再參以證人
      即其後向乙○○購買大里市○○段219地號土地之林煥卿
      於偵訊證稱：（檢察官問：你是跟誰接洽買賣？）我向乙○○本人接洽，是透過仲介，到乙○○家去簽約，丙○○
      先生好像也有在場等語（本院卷第52頁），證人即其後向
      丙○○購買大里市○○段220地號土地之楊月紅於偵訊亦
      證稱：過程中我都是和丙○○接洽的。買賣契約是我簽的
      ，對方是丙○○簽的等語（偵卷第75頁），又查，被告2
      人均有於天才公司臨時股東會之決議處分大里市○○段21
      9、220地號土地之臨時股東會議紀錄之決議項下簽名等情
      ，亦有上開天才公司臨時股東會議紀錄可佐（偵卷第18 7
      、98頁），足認被告2人應知情天才公司之決議。是被告2
      人既知情天才公司處分大里市○○段219、220地號之決議
      ，復親自於天才公司出售大里市○○段219、220地號予丙○○之2件不動產買賣契約書上簽名，被告丙○○復親自
      與購買大里市○○段220地號之楊月紅接洽買賣，被告2人
      實難推諉稱均不知情云云；且查，被告丙○○就大里市○○段219、220地號分別於95年3月17日、95年3月20日與買
      受人林煥卿、楊月紅簽訂不動產買賣契約書，林煥卿就大
      里市○○段219地號訂於95年3月20日、95年4月20日、95
      年5月2日支付款項，而楊月紅就大里市○○段220地號訂
      於95年3月17日、95年4月3日、95年4月18日、95年4月26
      日分4期支付款項等情，亦有上開買賣大里市○○段219
      、220地號之不動產買賣契約書在卷可佐（偵卷第208至21
      3頁、第202至204頁），上開林煥卿支付買賣價金之日期
      ，分別在被告丙○○就大里市○○段219地號訂95年3月20
      日、95年4月20日、產權移轉登記完成後3日內支付尾款予
      天才公司尾款之付款日期之同日，及楊月紅支付買賣價金
      之日期，亦係在被告丙○○就大里市○○段220地號訂95
      年3月22日、95年4月7日、95年4月24日、95年4月28日付
      款予天才公司之前，亦有天才公司與被告丙○○就大里市
      ○○段219、220地號之不動產買賣契約書可參（偵卷第18
      4至186頁、偵卷第92至94頁），由買受人林煥卿、楊月紅
      向被告丙○○購買大里市○○段219、220地號土地之不動
      產買賣契約書，係與丙○○向天才公司訂立購買大里市○○段219、220地號土地之不動產買賣契約書係同一天為之
      ，僅買賣價金之金額不同，且付款日期均刻意安排買受人
      林煥卿支付買賣價金予被告丙○○之同日，被告丙○○始
      支付買賣價金予天才公司，及買受人楊月紅先支付買賣價
      金予被告丙○○之後數日，被告丙○○始支付買賣價金予
      天才公司以觀，及被告丙○○復親自與購買大里市○○段
      220地號之楊月紅接洽買賣，已如前述，均足證明被告2人
      ，對天才公司出售大里市○○段219、220地號，刻意先與
      買受人即被告丙○○訂立買賣契約，再由被告丙○○為出
      賣人，與買受人林煥卿、楊月紅訂立買契約之事，均屬知
      情，且有參與，倘被告丙○○對本件大里市○○段219、2
      20地號之買賣交易均不知情，其既不知自己會購得大里市
      ○○段220地號土地，如何親自與大里市○○段220地號買
      受人楊月紅接洽買賣條件？且倘被告丁○○對天才公司有
      與被告丙○○訂定本件大里市○○段219、220地號之買賣
      交易均不知情，則證人乙○○何以於偵訊為上開證述？是
      被告2人猶於本院辯稱不知詳情云云，均非可採。再被告
      丙○○於本院雖再辯稱：我都是聽我父親（指乙○○）的
      指示云云（本院卷第16頁反面），並具狀稱：本案乙○○
      確有向天才公司買受系爭土地之意思，名義上買受人雖為
      丙○○，實際上買受人為乙○○，而乙○○與天才公司間
      之買賣契約關係仍屬實在，被告丙○○與天才公司間之買
      賣契約關係仍屬實在云云（本院卷第25頁答辯狀），惟查
      ，被告丙○○就本件大里市○○段219、220地號與天才公
      司訂立買賣契約均屬知情，且同意為之，已如前述，是不
      問其是否另與訴外人乙○○間有借名契約之存在，及乙○○是否知情、決定及參與本件被告丙○○與天才公司就大
      里市○○段219、220地號訂立買賣契約之事，均無礙被告
      丙○○同意與天才公司就大里市○○段219、220地號訂立
      買賣契約，而與天才公司間買賣契約之真實有效成立。至
      是證人即林園企業事業機構所轄所有公司（含天才公司）
      的總務甲○○於本院證述：（法官問：你是說本件買賣大
      仁段219、220土地是總裁決定的？）是的。是總裁乙○○
      決定的。（辯護人問：請提示天才公司印章、丁○○印章
      ，有何意見？（提示偵卷證25、26）這兩顆印章是我那邊
      保管的，是公司的印章。（辯護人問：你是聽從何人的指
      示使用這兩顆印章的？）這是我保管的，也是我蓋用在契
      約書上面的，我是聽從我們公司總裁乙○○指示，蓋在這
      兩份證物上面的。‥‥（法官問：天才公司要以多少價額
      出售這兩筆土地，是何人決定的？）總裁乙○○決定的。
      （法官問：你如何知道？）因為他們土地的買賣都是總裁
      主導的。（法官問：是你推測的，還是親眼、親耳見聞的
      ？）我沒有聽見他親自講，因為乙○○跟丙○○商量的，
      因為簽契約的時候，我有在場，有聽到他們商量。（法官
      問：他們商量的內容為何？）乙○○說按照公告地價加幾
      成這樣。（法官問：是就哪一筆土地部分？）兩筆都是，
      就是乙○○與代書這樣說等語（本院卷第74頁反面、第77
      頁），僅足證明乙○○亦有參與被告丙○○向天才公司購
      買大里市○○段219、220地號之事，尚不足為被告丙○○
      均不知情自己有向天才公司購買大里市○○段219、220地
      號之認定，併此敘明。
（四）至證人乙○○於偵訊證稱：在80幾年間因為丙○○作生意
      受騙，到處向銀行抵押借款，有些銀行認為我提供的擔保
      品擔保不夠，要求我們補足擔保品，這二筆土地不是丙○○的，是我的，所以向天財公司的股東集資6千萬還給第
      五信用合作社，作為股東往來，再將這三筆土地登記過戶
      到天才公司名下，等土地賣給楊月紅、林煥卿之後，還有
      一筆沒有賣，之後再償還股東往來的借款。（檢察官問：
      為何要在土地出售之前，要把土地從天才公司的名義改登
      記到丙○○名下？）這我也不太清楚，‥‥這是一個會計
      師建議的，買賣都是丙○○跟他太太丁○○去辦的，所以
      這一段我就不太清楚了。‥‥（檢察官問：從天才公司過
      戶到丙○○名下的手續是誰找代書來辦的？）這我不太清
      楚，這個事情都是丙○○夫妻在作的。（檢察官問：提示
      219地號土地登記申請文件，這過戶登記手續是誰的主意
      ？由何人處理？）這我不太清楚，這事情我沒有參與，他
      們在過戶時只跟我說要先過戶給丙○○的名字再賣給他們
      。這一切都由他們處理，這都是經過公司大家同意要賣給
      楊月紅他們的，所以他們只是告知我，不需要經過我的同
      意。（檢察官問：所以實際上丙○○並沒有另外出錢向天
      才公司買下這二筆土地？）是的，沒有云云（偵卷第76、
      77頁），指稱被告丙○○並未出資向天才公司購買大里市
      ○○段219、220地號云云，惟被告丙○○確有出資向天才
      公司購買大里市○○段219、220地號土地，並有資金支付
      證明，均如前述，不問該筆支付價金之金額，是否係林煥
      卿、楊月紅所支付予被告丙○○之土地價金，均無礙被告
      丙○○有支付買賣價金予天才公司之認定，是尚難以證人
      乙○○上揭片面言詞，為被告丙○○與天才公司間並無買
      賣契約之認定。
六、綜上所述，本件既有買賣資金往來之證明，足認天才公司確
    有於95年間出售大里市○○段219、220地號予被告丙○○，
    並與買受人丙○○訂立買賣契約，而辦理移轉登記於丙○○
    名下，上開買賣契約既確實存在，本件即難對被告2人以使
    公務員登載不實文書罪相繩，爰依法對被告2人為無罪之諭
    知。至被告2人是否涉犯背信罪嫌，因此部分未據起訴，復
    與起訴部分無裁判上一罪關係，自不在本院審理範圍，併此
    敘明。
中    華    民    國    97    年    6     月    23    日
                          臺灣臺中地方法院刑事第十庭
                                法  官    黃家慧
上正本證明與原本無異。
如不服本判決，應於收受送達後10日內向本院提出上訴書狀（應
敘述具體理由並附繕本）。
上訴書狀如未敘述理由，應於上訴期間屆滿後20日內補提理由書
於本院。
中    華    民    國    97    年    6     月    23    日
                                書記官    陳靖騰


司法院資訊處製作；財團法人民間司法改革基金會備份。
